【裁判字號】    94,上,63
【裁判日期】    950718
【裁判案由】    返還借款
【裁判全文】
臺灣高等法院民事判決                    94年度上字第63號
上  訴  人  壬○○
            癸○○
共      同
訴訟代理人  徐南城律師
被  上訴人  甲○○○（即陳意之承受訴訟人）
                          號
            庚○○（即陳意之承受訴訟人）
                          3樓
            辛○○（即陳意之承受訴訟人）
共      同
訴訟代理人  丁○○
                          號
上列當事人間請求返還借款事件，上訴人對於中華民國93年12月
17日臺灣臺北地方法院93年度訴字第3118號第一審判決提起一部
上訴，並為訴之追加，本院於95年7月4日言詞辯論終結，判決如
下：
    主      文
上訴及追加之訴均駁回。
第二審及追加之訴訴訟費用均由上訴人負擔。
    事實及理由
壹、程序方面：
  一按於第二審為訴之變更、追加或提起反訴，非經他造同意
    ，不得為之。但請求之基礎事實同一者，擴張或減縮應受判
    決事項之聲明者，不在此限。民事訴訟法第446條第1項但書
    、第255條第1項第2款、第3款分別定有明文。查上訴人於原
    審起訴聲明為：(一)被上訴人陳意（嗣於民國94年6月14日死
    亡，由其配偶甲○○○及弟庚○○、辛○○繼承並承受訴訟
    ）與原審共同被告丁○○應給付上訴人壬○○新臺幣（下同
    ）120萬元、上訴人癸○○110萬元（上訴人二人為父子），
    並均自訴狀繕本送達翌日即93年7月23日起至清償日止，按
    年利率5%計算之利息。(二)願供擔保請准宣告假執行（有關假
    執行宣告部分，上訴人歷次聲明均有之，以下不予另贅）。
    上訴人就其敗訴部分（即依民法第271條規定陳意應分擔之
    半數債務部分），於93年12月31日提起上訴，其上訴聲明為
    ：(一)原判決不利於上訴人部分廢棄。(二)廢棄部分，請求判命
    陳意應給付壬○○120萬元、癸○○110萬元，及均自90年4
    月9日起至清償日止，按年利率5%計付利息（本院卷(一)7頁）
    。復於94年3月28日具狀聲明，以其原上訴聲明為先位聲明
    ，並就上開聲明(二)部分，追加備位聲明為：廢棄部分，請求
    判命被上訴人應給付壬○○、癸○○各86萬元，並自94年3
    月21日起至清償日止，按年利率5%計付利息，且自94年4月
    20日起至95年8月20日止每月20日給付壬○○2萬元，與自94
    年4月20日起至95年3月20日止每月20日給付癸○○2萬元（
    本院卷(一)72、73、80頁）。上訴人又於94年5月9日具狀（94
    年9月27日辯論意旨狀同之）為上訴聲明：(一)先位聲明：1.
    原判決不利於上訴人部分廢棄。2.廢棄部分，請求判命被上
    訴人與已確定之丁○○「連帶」給付壬○○120萬元、癸○
    ○110萬元，並均自90年4月9日起至清償日止，按年利息5%
    計付利息。若丁○○已為給付，就給付部分，被上訴人免為
    給付義務，反之，亦同。(二)備位聲明則同前（本院卷(一)83、
    84、89頁，本院卷(二)13、14頁）。嗣上訴人於95年7月4日言
    詞辯論期日撤回備位聲明（本院卷(二)156頁）。其嗣後聲明
    ，就敗訴外之另半數債權及連帶部分之請求，核屬訴之追加
    （擴張聲明亦屬之，本院卷(一)84、85頁），因與請求之基礎
    事實同一，合於首揭規定，應予准許（至原審判決丁○○敗
    訴部分，是否逾上訴人原審之請求範圍，非本院應審酌者）
    。
  二次按當事人死亡，其繼承人於得為承受訴訟時，應即為承受
    之聲明。他造當事人亦得聲明承受訴訟。此為民事訴訟法第
    175條所明定。原被上訴人陳意於94年6月14日死亡，其第一
    順位繼承人即其子戊○○、丙○○、丁○○（下稱戊○○三
    人）及渠等子女陳思潔、陳柏瑋、陳昱臻、陳柏翰、陳薇安
    、陳采榆已於94年7月11日向原法院聲明拋棄繼承權，並經
    原法院准予備查，業據本院調取原法院94年度繼字第940號
    拋棄繼承事件卷查明無誤（外放卷影本），有原法院94年8
    月3日北院錦家福94年度繼字第940號通知及94年10月5日函
    文可稽（本院卷(二)27、29頁），陳意之配偶甲○○○則未拋
    棄繼承權（戊○○三人曾於94年7月12日具狀聲明承受訴訟
    ，已於94年9月27日當庭撤回聲明，本院卷(一)115-117頁，卷
    (二)9頁）。又陳意之第二順位繼承人即其父母已歿，第三順
    位繼承人除其兄陳有來已歿外，其弟庚○○、辛○○、己○
    ○、乙○及姊廖陳素琴、黃陳秀杏均尚存，渠等業於94年12
    月30日向原法院聲明拋棄繼承權，原法院就己○○、乙○、
    廖陳素琴、黃陳秀杏部分准予備查，就庚○○、辛○○部分
    ，則認其等聲明已逾期，而裁定駁回之，亦經本院向原法院
    調取95年度繼字第6號卷查核屬實，有丁○○94年11月14日
    陳報狀、繼承系統表、戶籍謄本、除戶謄本、原法院95年5
    月4日北院錦家福95年度繼字第6號通知及95年度繼字第6號
    民事裁定足憑（本院卷(一)109-114、118-120頁，卷(二)27、29
    、52、73-85、87-89、128-130、140頁）。上訴人並於95年
    5月18日具狀聲請列甲○○○、庚○○、辛○○為陳意之承
    受訴訟人（本院卷(二)137頁），即為聲明承受訴訟，依前揭
    規定，應予准許。
貳、得心證之理由：
  一上訴人主張：陳意自84年4月24日起分別向伊借款，並交付
    丁○○所經營意大實業有限公司（下稱意大公司）簽發之支
    票為憑，支票到期復延票續借，惟屆期提示，均未獲兌現，
    經核算，陳意向壬○○、癸○○依序借款120萬元、110萬元
    ，陳意與丁○○乃承諾願意清償借款，並共同於90年4月8日
    簽立借據（下稱系爭借據），約定自90年9月20日起，每月
    還款2萬元，惟迄未依約清償，顯係違約，乃以起訴狀就上
    開分期清償約定為解除之意思表示，陳意與丁○○就仍存在
    之舊債負清償之責。為此依消費借貸之法律關係，請求陳意
    與丁○○給付壬○○120萬元、癸○○110萬元，及均自訴狀
    繕本送達翌日起算之法定遲延利息，並願供擔保准為宣告假
    執行等語。詎原審僅判命丁○○給付壬○○120萬元、癸○
    ○110萬元，及加付遲延利息，駁回伊對被上訴人之請求。
    爰提起上訴，並為訴之追加（併擴張聲明）：
    (一)原判決不利於上訴人部分廢棄。
    (二)上廢棄部分，被上訴人應與已確定之丁○○連帶給付壬○
      ○120萬元、癸○○110萬元，並均自90年4月9日起至清償
      日止，按年利息5%計付利息。若丁○○已為給付，就給付
      部分，被上訴人免為給付義務，反之，亦同。
    (三)願供擔保請准宣告假執行。
    （丁○○就其敗訴部分，未聲明不服，已告確定。）
  二被上訴人則以：陳意未向上訴人借款，亦未在系爭借據上簽
    名用印，而係丁○○向上訴人借款，並以丁○○經營之意大
    公司所開立之支票清償借款及利息，嗣意大公司無法繼續營
    運，丁○○總結先前借款而出具系爭借據，上訴人並同意丁
    ○○分期清償，惟系爭借據上有關立據人陳意之簽名及印文
    均係丁○○所為，陳意並不同意等語為辯。並聲明：
    (一)駁回上訴。(二)如受不利之判決，願供擔保免為假執行。
  三兩造不爭執之事實（原審卷67頁）：
    (一)丁○○於90年4月8日前曾向壬○○借款120萬元、向癸○
      ○借款110萬元，未為清償，丁○○於90年4月8日結算借
      款總額後出具系爭借據。壬○○、癸○○同意以自90年9
      月20日起按月清償2萬元之方式清償借款（原審卷11、12
      頁）。
    (二)壬○○、癸○○以93年7月15日起訴狀向陳意、丁○○就
      分期清償借款為解約意思表示（原審卷8頁）。
  四上訴人主張陳意於84年4月24日起分別向伊借款，共積欠壬
    ○○120萬元、癸○○110萬元等語，惟為被上訴人所否認。
    經查：
    (一)按當事人主張有利於己之事實者，就其事實有舉證之責任
      。民事訴訟法第277條前段定有明文。又按「原告於其所
      主張之起訴原因，不能為相當之證明，而被告就其抗辯事
      實，已有相當之反證者，當然駁回原告之請求」、「請求
      履行債務之訴，除被告自認原告主張債權發生原因之事實
      外，應先由原告就其主張此項事實，負舉證之責任，必須
      證明其為真實後，被告於其抗辯事實，始應負證明之責任
      ，此為舉證責任分擔之原則」，最高法院20年上字第2466
      號、43年台上字第377號判例參照。
    (二)上訴人就前揭主張，固據提出系爭借據、支票及退票理由
      單、84年4月24日借據與證人馮高美女為證（原審卷11、
      12頁，本院卷(一)34-41頁，卷(二)123頁），惟查：
      1.依系爭借據內載：「本人丁○○於90年4月8日向壬○○
        先生借款新台幣壹佰貳拾萬元正，協議從90年9月20日
        開始，每月還款新臺幣貳萬元正，期限至95年8月20日
        止，共計60期。」、「本人丁○○於90年4月8日向癸○
        ○先生借款新台幣壹佰壹拾萬元正，協議從90年9月20
        日開始，每月還款新臺幣貳萬元正，期限至95年3月20
        日止，共計55期。」等字觀之，可知向上訴人借款者為
        丁○○。上訴人所稱陳意向其等借款一節，既為陳意及
        丁○○所否認，依前揭說明，上訴人就此事實應負舉證
        之責。
      2.系爭借據上立據人欄，雖有陳意之簽名及印文，惟陳意
        既否認有在系爭借據上簽名用印（原審卷24頁），上訴
        人並自認陳意不識字，該簽名非陳意所為，陳意之簽名
        係丁○○所寫等語（原審卷47頁，本院卷(一)65頁），且
        丁○○亦自認系爭借據係其繕打提出，陳意之簽名及印
        文均係其所為，因陳意為意大公司之股東，其自公司取
        出辦理公司設立登記時所刻而留用之陳意印章，蓋在系
        爭借據上等語明確（原審卷47、48、67頁），堪信陳意
        未在系爭借據立據人欄簽名用印，亦無意與丁○○同負
        清償上開借款之責任，自難執此遽認陳意與上訴人間於
        90年4月8日有消費借貸之合意或前此曾存有消費借貸契
        約關係。
      3.上訴人遲於95年3月3日始在本院提出84年4月24日借據
        （本院卷(二)123頁），並主張陳意自84年4月24日起向上
        訴人壬○○（即馮金庫）借款一節，此屬未於第一審提
        出之新攻擊防禦方法，且為被上訴人所不同意，依民事
        訴訟法第447條之規定，已屬不得於第二審提出之事項
        。縱令准其提出，惟被上訴人既否認有書立該借據及借
        款之事實，並辯稱該借據係丁○○所為等語，上訴人亦
        自認該借據係丁○○之筆跡等語無誤（本院卷(二)141頁
        ），堪信該借據係丁○○所為。至於上訴人所稱陳意持
        該借據向其借款一節，亦為被上訴人所否認，且丁○○
        已於94年3月23日在本院自認係其於84年以後陸續向上
        訴人借款等語屬實（本院卷(一)65頁），參以上訴人所述
        陳意不識字等情（原審卷47頁），尚難徒憑該借據，即
        遽認陳意於上開時間向壬○○借款之事實。
      4.又證人馮高美女（即壬○○之配偶、癸○○之母）固於
        93年10月12日在原審證稱：「是陳意來說要借錢的，他
        有給我們支票及借據作擔保，大約八十七年間他們陸續
        向我們借錢，借錢做什麼用我們沒有過問，我們有收利
        息一分，到八十九年間他有告訴我們他破產了，無法清
        償就給我們借據。……這借據（指系爭借據）是在我家
        簽名的，至於來我家的是哪些人我不記得了，印象裡面
        陳意、丁○○都有來。（問：借據是由誰繕打、簽署？
        ）我不知道，當時我與他們打招呼後，其餘情形我都不
        知道了。（問：丁○○是否有到你家向壬○○、癸○○
        說要借錢？）都是陳意來說要借錢，丁○○沒有來過。
        （問：借款如何給付？）錢大部分都是付現金，可能沒
        有用匯款方式給付。（問：利息由誰來付的？）由陳意
        或陳意的太太來付的。」云云（原審卷45-47頁），惟
        馮高美女既稱系爭借據不知何人繕打、簽署，又言系爭
        借據係在其家簽名，顯然前後矛盾；況系爭借據為90年
        4月8日簽具，馮高美女竟指為陳意於89年間交付，亦有
        不符；另關於系爭借款本息之清償方式，係以轉帳、匯
        款或交付意大公司支票等方式為之（詳後述理由(三)，不
        予另贅），則馮高美女所稱上開清償利息方式，亦有不
        實。再者，有關陳意借款之始期，馮高美女之證詞又與
        上訴人所主張之時間不符，自屬可議。況馮高美女與上
        訴人有至親關係，其證詞難免偏頗，且有如上所述矛盾
        不實，自難採信。
    (三)被上訴人所辯向上訴人借款者乃丁○○，丁○○並以意大
      公司支票、轉帳、匯款等方式清償本息等語，業據提出為
      上訴人所不爭執之轉帳傳票、匯款回條聯、支票及退票理
      由單（經上訴人背書）等件為證（原審卷69-71頁，本院
      卷(一)88-91頁，卷(二)169-171頁），且依意大公司在華僑商
      業銀行新店分行甲存帳戶88年12月至89年11月止之交易明
      細表、彰化商業銀行木柵分行89年12月份支票存款戶交易
      明細觀之，均有以支票支付利息予上訴人之紀錄（螢光筆
      劃線部分，本院卷(一)43-60頁，卷(二)158-173頁），參以上
      訴人所述其明知系爭借款利息均係意大公司所支付；丁○
      ○是立借據前即已借錢，借據係丁○○方面提出來等情（
      本院卷(一)66頁，卷(二)10頁），應堪信被上訴人前揭抗辯，
      為可採信。至於丁○○在系爭借據上立據人欄上簽署陳意
      之姓名並用印，雖意在保障丁○○清償動作及責任（本院
      卷(一)65頁），惟陳意是否願意擔保丁○○清償借款之責，
      應由陳意親自為之，而非得由丁○○在未經授權下代為之
      ，陳意既不知此事，亦不同意丁○○以其名義在系爭借據
      上簽名用印（原審卷24頁，本院卷(二)10頁），丁○○自無
      權代理陳意在系爭借據上簽名用印，其無權代理之行為，
      未經陳意承認，對於陳意不生效力（民法第170條規定參
      照），亦難遽謂陳意須同負清償借款債務之責。
    (四)此外，上訴人未能再舉證證明陳意向其借款之事實，而被
      上訴人就其所辯陳意未向上訴人借款，係丁○○借款等節
      ，既有相當之反證，依前揭說明，自應駁回上訴人之請求
      。又原審已於93年12月8日整理並協議簡化爭點為：陳意
      是否曾向壬○○借款120萬元、癸○○借款110萬元，並經
      兩造同意（原審卷67、68頁），依民事訴訟法第270條之1
      第1項第3款、第3項規定，兩造應受該爭點之拘束。是上
      訴人於95年3月3日始主張系爭借據有和解契約之效力，陳
      意與丁○○應受該和解效力之拘束，同負清償之責云云（
      本院卷(二)118頁），非但變更原審所協議簡化之爭點，且
      屬於未於第一審提出之新攻擊防禦方法，上訴人亦未釋明
      逾時提出之理由，依民事訴訟法第447條第2項規定，應予
      駁回之，附此敘明。
  五綜上所述，上訴人主張陳意自84年4月24日起向其借款云云
    ，為不可採。被上訴人之抗辯，尚屬可信。從而，上訴人依
    消費借貸之法律關係，請求被上訴人應與已確定之丁○○連
    帶給付壬○○120萬元、癸○○110萬元，並均自90年4月9日
    起至清償日止，按年利息5%計付利息；若丁○○已為給付，
    就給付部分，被上訴人免為給付義務，反之，亦同，為無理
    由，不應准許。其假執行之聲請亦失所附麗，應併予駁回。
    原審為上訴人敗訴之判決，及駁回其假執行之聲請，並無不
    合。上訴及追加意旨指摘原判決不當，求予廢棄改判，為無
    理由，應予駁回。又本件事證已臻明確，兩造其餘主張及陳
    述，經審酌後均不足以影響判決之結果，無逐一論述之必要
    ，併此敘明。
  六據上論結，本件上訴及追加之訴，均為無理由，依民事訴訟
    法第449條第1項、第78條、第85條第1項前段，判決如主文
    。
中    華    民    國    95    年     7    月    18    日
                  民事第十六庭審判長法  官  沈方維
                                    法  官  王淇梓
                                    法  官  張競文
正本係照原本作成。
如不服本判決，應於收受送達後20日內向本院提出上訴書狀，其
未表明上訴理由者，應於提出上訴後20日內向本院補提理由書狀
（均須按他造當事人之人數附繕本）上訴時應提出委任律師或具
有律師資格之人之委任狀；委任有律師資格者，另應附具律師資
格證書及釋明委任人與受任人有民事訴訟法第466條之一第一項
但書或第二項（詳附註）所定關係之釋明文書影本。
中    華    民    國    95    年    7     月    18    日
                                    書記官  章大富
附註：
民事訴訟法第四百六十六條之一（第一項、第二項）：
對於第二審判決上訴，上訴人應委任律師為訴訟代理人。但上訴
人或其他法定代理人具有律師資格者，不在此限。
上訴人之配偶、三親等內之血親、二親等內之姻親，或上訴人為
法人、中央或地方機關時，其所屬專任人員具有律師資格並經法
院認為適當者，亦得為第三審訴訟代理人。


司法院資訊處製作；財團法人民間司法改革基金會備份。
